【裁判字號】    98,選訴,2
【裁判日期】    990318
【裁判案由】    賄選等
【裁判全文】
臺灣屏東地方法院刑事判決               98年度選訴字第2號
公  訴  人  臺灣屏東地方法院檢察署檢察官
被      告  乙○○
指定辯護人  本院公設辯護人  丙○○
被      告  戊○○
選任辯護人  鍾治漢律師
被      告  丁○○○
上列被告因賄選等案件，經檢察官提起公訴（98年度選偵字第2
號、第38號），本院判決如下：
    主  文
乙○○對於有投票權之人交付賄賂，而約其投票權為一定之行使
，處有期徒刑壹年捌月，褫奪公權貳年。
戊○○有投票權之人收受賄賂，而許以其投票權為一定之行使，
處有期徒刑陸月，如易科罰金，以銀元佰元即新臺幣玖佰元折
算壹日，褫奪公權貳年；減為有期徒刑月，如易科罰金，以銀
元佰元即新臺幣玖佰元折算壹日，褫奪公權壹年。未扣案所收
受之賄賂新臺幣肆仟元沒收。其餘被訴部分無罪。
丁○○○無罪。
    事  實
一、乙○○前於民國96年間因公共危險及槍砲案件，經本院於96
    年6 月28日以96年訴字第214 號刑事判決分別判處有期徒刑
    3 月、1 年10月，應執行有期徒刑2 年，緩刑5 年，並於96
    年7 月24日確定，緩刑期間至101 年7 月22日始期滿，仍不
    知謹言慎行，於95年6 月間，為替屏東縣枋寮鄉第18屆鄉民
    代表選舉( 於95年6 月10日投票) 第2 選區候選人鄭金勝助
    選，竟基於對有投票權人交付賄賂，並約定投票權為一定行
    使之犯意，於95年6 月初某日，在枋寮鄉某處，請戊○○抄
    寫其認識而可行賄買票之選民名單，戊○○遂將其本人、家
    人及其他所認識之選民共19人之名單抄寫在紙條上交付給乙○○，嗣乙○○於95年6 月5 日左右，交付新台幣( 以下同
    )9500 元給戊○○，擬以每票500 元向戊○○本人及其提供
    之名冊上之有投票權人行賄買票，約定於該次鄉民代表選舉
    將選票投予鄭金勝。而戊○○基於投票受賄之犯意，收受乙○○所交付之4,000 元，並應允其本人及其餘家人投票予鄭
    金勝，而許以投票權為一定之行使，惟戊○○事後並未向其
    戶籍內其他7 位有投票權人買票，並將所收受之賄賂4,000
    元花費用畢。乙○○、戊○○並於偵查及審理中中自白犯行
    ，而查悉上情。
二、案經法務部調查局高雄市調查處報請臺灣屏東地方法院檢察
    署檢察官偵查起訴。
    理  由
甲、程序方面：
    按被告以外之人（包括證人、鑑定人、告訴人、被害人及共
    同被告等）於審判外之陳述雖不符前4 條之規定，而經當事
    人於審判程序同意作為證據，法院審酌該言詞陳述或書面陳
    述作成時之情況，認為適當者，亦得為證據；當事人、代理
    人或辯護人於法院調查證據時，知有第159 條第1 項不得為
    證據之情形，而未於言詞辯論終結前聲明異議者，視為有前
    項之同意，刑事訴訟法第159 條之5 定有明文。立法意旨在
    於傳聞證據未經當事人之反對詰問予以核實，原則上先予排
    除。惟若當事人已放棄反對詰問權，於審判程序中表明同意
    該等傳聞證據可作為證據；或於言詞辯論終結前未聲明異議
    ，基於尊重當事人對傳聞證據之處分權，及證據資料愈豐富
    ，愈有助於真實發見之理念，且強化言詞辯論主義，使訴訟
    程序得以順暢進行，上開傳聞證據亦均具有證據能力。本判
    決下列所引之證據，檢察官及被告、辯護人於言詞辯論終結
    前均未對該等證據聲明異議，依上開規定，均具有證據能力
    。
乙、實體部分：
壹、有罪部分：
一、上開犯罪事實，業據被告乙○○、戊○○分別於法務部調查
    局高雄市調查處、檢察官偵查中及本院審理時坦承不諱（見
    96年度他字第1765號卷第29-39 、41-45 頁、49-50 頁、53
    -57 頁、98年度選偵字第2 號卷第6 、12頁、本院卷第27、
    37、59、60頁），並有被告乙○○所使用手機0000000000與
    被告戊○○使用手機0000000000號於95年6 月5 日23時18分
    之監聽紀錄及譯文1 份、0000000000與0000000000門號申請
    人使用查詢表各1 份、屏東縣選舉委員會96年11月19日屏選
    一字第0961701217號函所附枋寮鄉第18屆鄉民代表及第18屆
    村長選舉選舉區劃分及候選人登記冊(96 他字第1765號卷第
    21-23 頁、第51頁、98年度選偵字第2 號第25頁）) ，互核
    被告2 人供述情詞一致，且與上開書證之內容相符，足見被
    告乙○○、戊○○上開自白與事實相符，堪以採信。從而，
    本件事證明確，被告乙○○、戊○○犯行，已堪認定。
二、按行為後法律有變更者，適用行為時之法律。但行為後之法
    律有利於行為人者，適用最有利於行為人之法律。刑法第2
    條第1 項定有明文。又比較時應就罪刑有關之共犯、未遂犯
    、想像競合犯、牽連犯、連續犯、結合犯，以及累犯加重、
    自首減輕暨其他法定加減原因（如身分加減）與加減例等一
    切情形，綜其全部罪刑之結果而為比較（最高法院95年度第
    8 次刑事庭會議決議參照）。茲以：
  (一)被告戊○○行為後，於94年2 月2 日公布並於95年7 月1 日
    施行之修正刑法第33條第5 款規定「罰金：新臺幣1,000 元
    以上，以百元計」，與修正前條款規定「罰金：1 元以上」
    二者規定顯有不同，而經比較之結果，又以修正前刑法第33
    條第5款 之規定對被告等較為有利，故本件有關刑法第143
    條第1 項投票受賄罪法定刑關於罰金刑最低額部分，應以適
    用修正前刑法第33條第5 款對被告較為有利。
  (二)另就公職人員選舉罷免法部分，被告乙○○行為後，公職人
    員選舉罷免法部分條文業於96年11月7 日經總統修正公布，
    並自同年月9 日起生效，將同法第90條之1 第1 項原規定「
    對於有投票權之人，行求期約或交付賄賂或其他不正利益，
    而約其不行使投票權或為一定之行使者，處3 年以上10年以
    下有期徒刑，得併科新臺幣1 百萬元以上1 千萬元以下罰金
    。」改列於新法第99條第1 項，並不涉及刑罰之輕重、構成
    要件之變更，或其他有利、不利於行為人之情形者，無庸依
    刑法第2 條第1 項之規定比較新舊法，而應依一般法律適用
    原則，適用「裁判時法」處斷（最高法院著有95年度臺上字
    第7241 號 判決、最高法院95年11月7 日第21次刑事庭會議
    決議意旨參照），就其從刑即宣告褫奪公權之宣告，亦應一
    併適用裁判時法。
三、按投票行賄罪之處罰分別規定於刑法第144 條及公職人員選
    舉罷免法第99條第1 項，而公職人員選舉罷免法第99條第1
    項為刑法第144 條之特別法，依特別法優於普通法之規定，
    應優先適用公職人員選舉罷免法第99條第1 項規定。故核被
    告乙○○所為，係犯公職人員選舉罷免法第99條第1 項之對
    於有投票權人交付賄賂罪；被告戊○○所為，係犯刑法第14
    3 條第1 項之投票受賄罪，公訴人認被告乙○○係犯修正前
    公職人員選舉罷免法第90條之1 第1 項，容有誤會。又被告
    乙○○於偵查中自白上開對於有投票權人交付賄賂之犯罪事
    實，有上開偵訊筆錄可稽，應依公職人員選舉罷免法第99
    條第5 項規定，減輕其刑。被告戊○○於偵查及審判中自白
    上開投票受賄罪之犯罪事實，有該等偵訊筆錄、審判筆錄在
    卷可稽，應依公職人員選舉罷免法第111 條第1 項規定，減
    輕其刑。爰審酌被告乙○○以行賄之方式買票，而被告戊○○一時貪念收受賄賂，允為投票權一定之行使，被告2 人以
    行賄、受賄之方式介入選舉，企圖影響選舉結果，敗壞選風
    ，影響民主政治發展，實不可取，惟念被告乙○○、戊○○
    行賄、受賄之金額非鉅、對該次選舉所生之危害尚非重大，
    且被告2 人犯罪後均坦承犯行，頗具悔意等一切情狀，分別
    量處如主文所示之刑。被告戊○○部分，按行為後法律有變
    更者，適用行為時之法律，但行為後之法律有利於行為人者
    ，適用最有利於行為人之法律，刑法第2 條第1 項定有明文
    。94年2 月2 日修正公布之刑法第41條，於被告戊○○犯罪
    後，業於95年7 月1 日生效施行，關於易科罰金之折算標準
    ，原規定以銀元1 元以上3 元以下折算1 日，修正後規定則
    以新臺幣1 千元、2 千元、3 千元折算1 日，是依前開說明
    ，應適用渠等行為時之法律即95年7 月1 日修正生效施行前
    之刑法第41條第1 項前段規定，諭知易科罰金之折算標準。
    並就被告乙○○、戊○○各依公職人員選舉罷免法第113 條
    第3 項規定，各諭知褫奪公權2 年，以資儆懲。
四、本件被告乙○○、戊○○犯罪時間均在96年4月24日前，被
    告乙○○係犯公職人員選舉罷免法第99條第1項，即修正前
    同法第90條之1第1項之罪，經諭知有期徒刑逾1年6月，依中
    華民國96年罪犯減刑條例第3條第1項第2款規定，不符合減
    刑條件，不予減刑。被告戊○○係犯刑法第143條第1項投票
    受賄罪，均合於減刑條件，爰依中華民國96年罪犯減刑條例
    第2條第1項第3款、第14條之規定，減其刑期2分之1，並就
    其減得之刑諭知易科罰金之折算標準，暨就被告戊○○宣告
    褫奪公權2 年部分，依中華民國九十六年罪犯減刑條例第14
    條規定，減為褫奪公權1年。
五、再公職人員選舉罷免法第99條第3 項固規定預備或用以行求
    期約或交付之賄賂，不問屬於犯人與否，沒收之。但如其賄
    賂已交付與有投票權之人收受，因收受者係犯刑法第143 條
    第1 項之投票受賄罪，其所收受之賄賂應依同法條第2 項之
    規定沒收之，如全部或一部不能沒收時，追徵其價額。故犯
    投票行賄罪者，其已交付之賄賂，自應依刑法第143 條第2
    項規定，於其對向共犯所犯投票受賄罪為沒收或追徵其價額
    之從刑宣告，不得再依上開公職人員選舉罷免法規定沒收（
    最高法院93年度台上字第5728號、95年度台上字第147 號判
    決意旨參照）；又按刑法上沒收之物規定「如全部或一部不
    能沒收時，追徵其價額」，乃指該原物不能沒收時，使義務
    人繳納與應沒收原物相當價額之謂，而現金係可替代之物，
    並無不能沒收之慮，自毋庸為追徵價額之諭知（最高法院92
    年度台上字第535 號判決意旨參照）。是以，被告乙○○所
    交付予被告戊○○之賄款現金4,000 元，已為被告戊○○花
    費用畢，雖據其於高雄市調查處、檢察官偵訊時供述甚明，
    然因現金係可替代之物，並無不能沒收之慮，依上開判決意
    旨，自仍應於被告戊○○投票受賄罪項下宣告沒收。
六、另罰金罰鍰提高標準條例第2 條因上開修正後刑法第41條已
    就易科罰金之折算標準予以明文而無存在必要，於95年5 月
    17日經修正刪除，95年7 月1 日生效，然本件既仍適用修正
    前刑法第41條第1 項前段之規定定被告易科罰金之折算標準
    ，自仍應適用廢止前罰金罰鍰提高標準條例第2 條之規定提
    高折算之罰金數額，茲為免與刑法第41條第1 項修正施行後
    所定易科罰金折算標準改採新臺幣計算產生混淆，爰依現行
    法規所定貨幣單位折算新臺幣條例第2 條敘明其易科罰金應
    折算新臺幣之數額，附此敘明。
貳、無罪部分：
一、公訴意旨另以：被告乙○○於95年6 月間，為替屏東縣枋寮
    鄉第18屆鄉民代表選舉第2 選區候選人鄭金勝助選，於95年
    6 月初某日，在枋寮鄉某處，請被告戊○○抄寫其認識而可
    行賄買票之選民名單，被告戊○○明知被告乙○○此舉乃意
    在對選民行賄買票，仍與被告乙○○基於行賄投票之犯意聯
    絡，將其本人、家人及其他所認識之選民共19人之名單抄寫
    在紙條上交付給被告乙○○，嗣被告乙○○於95年6 月5 日
    左右，交付9500元給戊○○，以每票500 元向被告戊○○本
    人及其提供之名冊上選民行賄買票，被告戊○○應允而收受
    ，除留下其本人及家人共8 票之款項4000元外，另於95年6
    月10日投票日之前某日晚上，至屏東縣枋寮鄉○○路21號被
    告丁○○○住處，將3000元交付給被告丁○○○，要求包括
    丁○○○在內之丁○○○家人共6 人，投票給鄭金勝，丁○○○收受而應允之，其餘款項則由戊○○交付選區內其他選
    民，因認被告戊○○尚涉有公職人員選舉罷免法第99條第1
    項之對於有投票權人交付賄賂罪嫌；被告丁○○○則涉犯刑
    法第143 條第1 項之有投票權人收受賄賂罪嫌。
二、本件公訴人認被告戊○○、丁○○○涉有上開犯嫌，乃以被
    告戊○○之自白、被告乙○○之陳述、被告乙○○所使用手
    機0000000000與被告戊○○使用手機0000000000號於95年6
    月5 日下午11時18分之監聽紀錄及譯文、0000000000與
    0000000000門號申請人使用查詢表、屏東縣選舉委員會96年
    11月19日屏選一字第0961701217號函所附枋寮鄉第18屆鄉民
    代表及第18屆村長選舉選舉區劃分及候選人登記冊、臺灣屏
    東地方法院檢察署檢察事務官於98年6 月17日帶同被告戊○○指認其向丁○○○行賄地點後製作之職務報告各1 份為其
    主要論據。被告戊○○固迭於法務部調查局高雄市調查處、
    檢察官偵訊及本院審理中均坦承其與被告乙○○基於行賄投
    票之犯意聯絡，將其本人、家人及其他所認識之選民共19人
    之名單抄寫在紙條上交付給被告乙○○，嗣被告乙○○於95
    年6 月5 日左右，交付9500元給戊○○，以每票500 元向被
    告戊○○本人及其提供之名冊上選民行賄買票，被告戊○○
    應允而收受，除留下其本人及家人共8 票之款項4000元外，
    另於95年6 月10日投票日之前某日晚上，至屏東縣枋寮鄉○○路21號被告丁○○○住處，將3000元交付給被告丁○○○
    ，要求包括丁○○○在內之丁○○○家人共6 人，投票給鄭
    金勝等語；被告丁○○○則堅決否認有何受賄犯行，辯稱：
    否認有檢察官所起訴的犯罪事實，我搬到屏東縣新園鄉烏龍
    做生意快14年，我不認識被告乙○○、戊○○，確實沒有拿
    錢，平常住在新園鄉烏龍，初一、十五回去枋寮，我跟我先
    生是去拜拜，時間是凌晨三點到中午，中間要休息，因為我
    們要做生意，平常不會回去枋寮，95年6 月10日有去投票，
    我支持另一個人涂萬金，不是鄭金勝，我女兒沒有告訴我把
    我家的名冊給戊○○，我女兒跟我住在烏龍做生意，沒有回
    去枋寮過，我做賣鱔魚麵，花枝麵的生意等語。
三、按犯罪事實應依證據認定之，無證據不得認定犯罪事實。不
    能證明被告犯罪者，應諭知無罪之判決，刑事訴訟法第154
    條、第301 條第1 項分別定有明文。次按，認定犯罪事實所
    憑之證據，雖不以直接證據為限，間接證據亦包括在內，然
    而無論直接或間接證據，其為訴訟上之證明，須於通常一般
    之人不致有所懷疑，而得確信其為真實之程度者，始得據為
    有罪之認定，倘其證明尚未達到此一程度，而有合理之懷疑
    存在時，即無從為有罪之認定( 最高法院76年台上字第4986
    號判例意旨參照) 。又被告或共犯之自白不得作為有罪判決
    之唯一證據，仍應調查其他必要證據以察其是否與事實相符
    ，刑事訴訟法第156條第2項亦定有明文。
四、經查：
(一)、公訴人雖以被告戊○○、乙○○之自白作為認定被告戊○○
    、丁○○○分別涉犯投票行賄、投票受賄罪之證據。惟被告
    戊○○於法務部調查局高雄市調查站詢問時固陳稱：大概是
    在95年屏東縣枋寮鄉鄉民代表選舉投票日(95 年6 月10日)
    前一個月前，乙○○要求我幫屏東縣枋寮鄉鄉民候選人鄭金
    勝（綽號「三舅」) 買票賄選，要我抄錄名冊交給他，我因
    為基於同學情誼答應他，後來經過二個星期左右，我抄了一
    份十餘個人的名冊，約在屏東縣枋寮鄉內某處交給他，到了
    接近投票日前幾天，乙○○到我家拿了幾仟元過來給我，要
    我發給名冊上面的人，每人每票500 元，我沒有留存名冊，
    該名冊中有我家裡的人，但我家裡的人沒有拿到錢，錢都是
    我拿的，至於其他的人，我有將錢交給名冊中其他的人，但
    因為事隔太久名字多數已忘記了，我只記得我同事的女友鄭
    玉芳家住在屏東縣枋寮鄉，她家裡有六人，我於95年6 月10
    日投票前l 、2 天將每票500 元，共計3 000 元交由鄭玉芳
    的母親丁○○○，同時告訴她，這錢是枋寮鄉民代選舉候選
    人鄭金勝的買票，總共是6 票3000元，她就說知道了。門號
    0000000000是我使用的行動電話沒錯，經我看過譯文後，我
    回想當時乙○○是拿了9500元給我，但我當時不清楚每票是
    多少錢，所以我收到錢後，再打電話問他那是幾個人的買票
    款項，是否為11人的買票錢，而乙○○反問我，他是拿了多
    少錢給我，我回答95，就是9500元，他就告訴我，9500元就
    是19票等語（96年度他字第1765號卷49-50 頁）。戊○○於
    檢察官偵查時結證：「去年選舉前一個月，大概是五月份，
    乙○○來找我幫忙，叫我列名冊給他，列名冊目的當時他沒
    有說，當時我想說他應該是選舉要用，我有寫名冊給他，約
    19個，我家裡人父母親、大姑姑、我太太、兩個叔叔、一個
    嬸嬸及住附近的鄭玉芳，是我同事的女朋友，及鄭玉芳家人
    六個，她父母親、兩個女生及一個男生、她本人，這個單子
    是她寫在小紙條上，我再寫在紙上，其他人因為時問太久我
    不記得，印象中總共有19人，寫完後大約在選舉前一兩個星
    期在我們村莊的路口交給乙○○，後來到選舉前兩三天的晚
    上，乙○○打電話給我，叫我到村莊路口等，要拿錢給我，
    給我9500元左右，叫我支持鄭金勝，他當時競選編號是好像
    是2 號，他叫我直接發一發，一人五百元，因為有19人，他
    拿給我9500元，所以一人五百元，我家人總共有八票，錢我
    拿起來買東西請家人，家人不知道錢如何來，其他的我拿去
    鄭玉芳的母親三千元，也是選前一兩天的晚上拿到她家，我
    交給鄭玉芳母親時有跟她講說這是2 號鄭金勝的錢，她就直
    接收下，收下後沒有說什麼，其他人沒有印象，乙○○也是
    這樣交代的，鄭金勝的綽號叫三舅，交給鄭玉芳母親三千元
    ，他們家有六個人等語（96年度他字第1765號卷53-57 頁）
    。被告戊○○於檢察官偵訊時又改稱：我當時因為丁○○○
    是我同學甲○○女友鄭玉芳的媽媽，才會拿錢給她，我是當
    面把錢給她，( 問：你怎麼知道她家有幾票?)我問甲○○的
    ，我真的把錢拿給丁○○○，我記得我是晚上去的，當時只
    有她一個人在家看電視，我之前在枋寮就看過丁○○○這個
    人，我曾經聽甲○○提到他女友也是住枋寮，甲○○有跟我
    提到他女友住在水底寮，水底寮就只有天時、地利及人和三
    個村，她家裡有六票，我是問甲○○的，之前我經過那裡時
    ，有看到甲○○的車子停在那裡，就知道她們家大概在那裡
    等語（96年度他字第1765號卷65、66頁）。被告戊○○先則
    證稱係鄭玉芳將家中六人寫在小紙條上，後則改稱係問鄭玉
    芳之男友甲○○，才知道丁○○○家有六票等語，就如何得
    知丁○○○家中有六人之情形，前後供述已不一致。而戊○○於本院審理中結證：以前不認識丁○○○，是甲○○告訴
    我丁○○○她們家有幾票，沒有跟她家人接觸過，( 問：丁○○○她們家有幾票，是誰寫給你？) 那麼久我也不知道，
    偵查中我說是鄭玉芳給我，我跟鄭玉芳有接觸過，是經過甲○○介紹，( 問：沒有見過丁○○○，如何拿錢給她？) 那
    麼久了，我也不知道。這些錢在丁○○○家裡給她的，當時
    沒有人看到。( 問：你拿錢去她們家，為何她突然收錢？)
    因為是甲○○的關係。( 問：你之前有無見過丁○○○？)
    是沒有見過，丁○○○跟我是同村的人，但是不熟，丁○○○住在新園，不是住在枋寮，( 問：你沒有接觸過丁○○○
    ，錢直接拿給她，她會接受嗎，為什麼？戊○○不語）我拿
    錢給她，有跟她說要投給誰，她錢就收了( 問：有無跟丁○○○說一票多少錢，請她投給誰？) 沒有說這麼複雜。( 問
    ：沒有說這麼複雜，為何丁○○○會接受？戊○○不語。)(
    問：你突然拿過去說妳們家六個人，丁○○○說妳怎麼知道
    我們家是六個人，而且她們家住在新園，你又如何知道？戊○○不語) ，( 問：丁○○○跟你不認識，為何會收錢？戊○○不語) ，甲○○沒有當我的面介紹丁○○○，( 問：你
    跟丁○○○不認識，她為何收你錢？戊○○不語) ，( 問：
    錢交給丁○○○有何證據？戊○○不語) 。我有拿錢給丁○○○，就只有跟她說這是要投給鄭金勝的錢，我們是同村，
    大家應該有見過等語（本院卷第54-5 6頁）。戊○○就何人
    寫給伊丁○○○家中有多少選舉人之名單，已稱不知道，依
    戊○○之證述，戊○○之前並未見過丁○○○，亦未與丁○○○接觸過，其突然於選舉前拿3,000 元給丁○○○，亦未
    表明一票多少錢，即要丁○○○將票投給鄭金勝，已與常情
    不符，況戊○○於本院審理中，就上開與常情不符之情節，
    均支吾其詞，無法回答，其是否確有將3,000 元交給丁○○○，已屬可疑。
(二)、證人甲○○於本院審理中結證：戊○○是是我二技同學，戊○○於95年6 月間沒有跟我要丁○○○她們家有投票權的名
    冊，但是有打電話問我女朋友名字，我就把電話掛掉，戊○○知道我女朋友與他同村，他當時打電話只問我女朋友名字
    ，沒有問我女朋友其他家人名字，有問我女朋友家有幾個投
    票權，我告訴他六個人，我不知道他用意，他沒有告訴我為
    何要這些，我沒有問他，我只有告訴他人數，沒有給他名冊
    ，戊○○沒有告訴我說送錢給丁○○○，除了那通電話外，
    與選舉有關之事沒有再聯繫等語（本院卷56、57頁）。另證
    人即丁○○○之女兒鄭玉芳於檢察官偵訊中亦結證：認識戊○○，甲○○是我先生，我們在98年5 月16日結婚，在我念
    高一時候就已經住新園這裡，枋寮是只有在過年或民俗節日
    時回去拜拜而已，我媽媽丁○○○都是初一、十五回去枋寮
    拜拜，丁○○○在新園烏龍做生意，之前我跟我大姐鄭曉雯
    在小港做生意賣麵，( 問：戊○○說他有去找妳，而且妳有
    把妳家裡面誰有投票權之人的名單，抄在紙上交給他，是否
    如此?)沒有，我媽媽做生意每天是下午五點到凌晨一點，之
    前每個月會休息二天，但不一定是初一跟十五，現在每個月
    休三天，真的沒有拿名單給戊○○，95年6 月選舉投票時，
    我媽媽沒有休息，投票當天我們早一點回去，再回來做生意
    等語（98年度選偵字第2 號卷第11-13 頁）。依證人甲○○
    之證述，被告戊○○僅有以電話向甲○○詢問鄭玉芳家中有
    幾票，甲○○亦未介紹戊○○與丁○○○認識，而鄭玉芳亦
    證述未拿投票之名單給戊○○，是戊○○上開證詞並無其他
    證據佐證，以證明是否與事實相符，戊○○之自白即不得作
    為認定犯罪事實之唯一證據。
(三)、另被告乙○○於高雄市調查站詢問時陳稱：95年間枋寮鄉鄉
    代會舉行鄉民代表選舉時，我有替候選人鄭金勝買票賄選，
    當時協助鄭金勝競選之綽號「時仔」( 台語音譯) 選舉前有
    交給我現金1 萬5 、6 千元，要我以1 票500 元代價協助鄭
    金勝買票賄選，經我同意後，我再轉交其中金額的9500元給
    國中同學戊○○，要求戊○○協助發放買票賄款，至於戊○○向何人買票賄選我則不清楚，而我雖然有預留戶籍內7 票
    買票賄選的金錢，但因我認為該筆金錢是我協助鄭金勝參選
    的酬勞，因此並未將該買票賄選款項交給家人等語（96年度
    他字第1765號卷36頁）。乙○○於檢察官偵訊時結證：95年
    6 月鄉民代表選舉，我有替候選人買票，是綽號「時仔」拿
    給我，他是私底下問我有沒有票，要幫鄭金勝拉票，他有給
    我一萬五、六左右的錢，我家裡有七票，我扣掉七票的錢，
    一票是五百元，其他的錢有的我拿去幫忙插旗幟，有一些我
    拿給戊○○，我有跟他講說這是買票的錢，我拿九千五給他
    的，至於他有沒有發下去、我不知道等語（96年度他字第
    1765號卷45頁）。乙○○亦未供稱戊○○有提供買票之名冊
    或名單，且依卷附之乙○○所使用手機0000000000與被告戊○○使用手機0000000000號於95年6 月5 日晚上11時18 分
    之監聽紀錄及譯文觀之，戊○○自乙○○處取得9,500 元後
    ，以電話向乙○○詢問是否買11票，乙○○稱不只11票，乙○○問戊○○拿多少錢給伊，戊○○回答9,500 元，乙○○
    即稱19個人等語，亦足認乙○○、戊○○就買票之人數之認
    知尚有不同。
(四)、至公訴人所提出之乙○○、戊○○手機之監聽紀錄及譯文、
    0000000000與0000000000門號申請人使用查詢表、屏東縣選
    舉委員會96年11月19日屏選一字第0961701217號函所附枋寮
    鄉第18屆鄉民代表及第18屆村長選舉選舉區劃分及候選人登
    記冊，亦無從佐證被告戊○○確有將3,000 元交付丁○○○
    ，用以行賄買票。至臺灣屏東地方法院檢察署檢察事務官於
    98年6 月17日帶同被告戊○○指認其向丁○○○行賄地點後
    製作之職務報告各1 份，僅能證明戊○○知悉丁○○○之住
    處，亦不足以佐證戊○○有向丁○○○行賄買票之行為。
(五)、綜上，公訴人認被告戊○○尚涉有公職人員選舉罷免法第99
    條第1 項之對於有投票權人交付賄賂罪嫌，被告丁○○○則
    涉犯刑法第143 條第1 項之有投票權人收受賄賂罪嫌，除被
    告戊○○之自白與證述外，並無其他證據足以證明戊○○之
    供述與事實相符，且戊○○證述之情節有諸多不合常情之處
    ，就買票交付金錢之細節於本院審理中亦支吾其詞、無法回
    答，其證述自難採為認定犯罪事實之證據，且戊○○之證述
    ，並無其他證據足資佐證，其證稱將3,000 元交給丁○○○
    云云，在訴訟上之證明尚未達於一般之人不致有所懷疑而得
    確信其為真實之程度，並有合理懷疑之存在，亦無從據為有
    罪之認定。而本院又查無其他積極證據足以證明戊○○確有
    交付丁○○○上開3,000 元作為賄選買票之金錢，公訴人所
    舉之證據因此尚不足以證明被告戊○○、丁○○○分別有上
    開投票行賄、投票受賄之犯行，不能證明被告戊○○、丁○○○此部分之犯罪，揆諸前開法律規定及判例意旨，依法應
    分別諭知無罪之判決。
據上論斷，應依刑事訴訟法第299 條第1 項前段、第301 條第1
項，公職人員選舉罷免法第99條第1 項、第5 項後段、第111 條
第1 項後段、第113 條第3 項，刑法第2 條第1 項前段、第11條
、第143 條第1 項、第2 項、第37條第2 項、修正前刑法第41條
第1 項前段，廢止前罰金罰鍰提高標準條例第1 項前段、第2條
，現行法規所定貨幣單位折算新臺幣條例第2 條，中華民國96年
罪犯減刑條例第2 條第1 項第3 款、第7 條、第14條，判決如主
文。
本案經檢察官劉昀到庭執行職務。
中    華    民    國    99    年    3     月    18    日
                  刑事第一庭    審判長法  官  潘正屏
                                      法  官  黃紀錄
                                      法  官  涂裕洪
以上正本證明與原本無異。
如不服本判決應於收受本判決送達後十日內向本院提出上訴書狀，
其未敘述上訴理由者，並得於提起上訴後十日內向本院補提理由
書狀（均須按他造當事人之人數附繕本）「切勿逕送上級法院」
                                      書記官  卓春成
中    華    民    國    99    年    3     月    18    日
附錄本判決論罪科刑法條：
公職人員選舉罷免法第99條
對於有投票權之人，行求期約或交付賄賂或其他不正利益，而約
其不行使投票權或為一定之行使者，處3 年以上10年以下有期徒
刑，得併科新臺幣1 百萬元以上1 千萬元以下罰金。
刑法第143條
有投票權之人，要求、期約或收受賄賂或其他不正當利益，而許
以不行使其投票權或為一定之行使者，處3 年以下有期徒刑，得
併科5千 元以下罰金。
犯前項之罪者，所收受之賄賂沒收之。如全部或一部不能沒收時
，追徵其價額。

司法院資訊處製作；財團法人民間司法改革基金會備份。
